最高法院刑事判決　　　　　　　　　　　　　　　八十八年度台上字第四八九八號
　　上　訴　人　台灣高等法院高雄分院檢察署檢察官
　　被　　　告　甲○○
右上訴人因被告貪污案件，不服台灣高等法院高雄分院中華民國八十七年四月十六日
第二審更審判決 (八十七年度上更(二)字第一二號，起訴案號：台灣屏東地方法院檢察
署八十四年度偵字第一四三六號) ，提起上訴，本院判決如左：
    主  文
原判決撤銷，發回台灣高等法院高雄分院。
    理  由
本件原判決以公訴意旨略稱：被告甲○○原任屏東縣東港鎮公所里幹事 (現任同鎮公
所市場管理員) ，負責辦理自治及社會福利等業務。於承辦東港鎮東隆里民國七十六
、七十七年度加強改善偏遠地區居民生活計畫沿海改善居民整修住宅計畫補助案 (下
稱整修住宅補助案) 時，明知同一住戶已於七十六年度申領該案補助款者，七十七年
度即不得重複申領，竟基於圖利他人之犯意，利用職務上主辦之機會，將原判決附表
所示七十六年度已申領該補助款之曾水茂等六戶，重複編入七十七年度該補助案之對
象，復未於該六戶受理之備註欄內載明七十六年度已曾核發整修住宅補助款之事實，
即送交該案審查委員會審查，該案審查委員會不察其事，而誤予通過，發給如原判決
附表所列之補助款共計新台幣 (下同) 二十一萬元，並由曾水茂等人領取該補助款，
因認被告涉有修正前戡亂時期貪污治罪條例第六條第三款之圖利罪嫌云云。惟經審理
結果，認被告之犯罪不能證明，因而撤銷第一審論處被告依據法令從事公務之人員，
對於主管之事務，直接圖利罪刑之判決，改判諭知被告無罪，固非無見。
惟查證據之取捨及證據之證明力，固由事實審法院依職權判斷之，而其所為判斷，仍
須符合經驗法則及論理法則。又刑事訴訟法所謂應調查之證據，包括用以證明證據憑
信性之證據在內，當事人於審理事實之法院，固得隨時請求調查有利之證據，但該項
證據之憑信性如有疑義，在尚未釐清之前，遽採為判斷之基礎，即非適法。本件法務
部調查局屏東縣調查站移送被告甲○○涉嫌貪污罪時，係檢附七十七年度東港鎮補助
偏遠居民 (沿海地區) 申請補助整修住宅名冊 (下稱住宅名冊) 等證據資料，指被告
明知其親友伍將財等人已於七十六年度申領整修住宅補助款，七十七年度不得重複申
領，被告竟於伍將財等人於七十七年度重複申領時，未經刪除即編製申領名冊送交該
案審查委員會審查，使審查委員不察予以通過等情。第一審判決亦明白認定被告將七
十六年度已申領補助款之曾水茂、伍張郡、方龍榮、洪李善、陳媽鉗、伍將財等六戶
，於七十七年一月十八日製作住宅名冊時，重複編入該補助案之對象，復未於備註欄
內載明七十六年度已曾核發補助款之事實，於當日送交審查委員會審查，並以上開住
宅名冊為主要之論罪依據。在第一審判決之前，卷內並無七十七年度偏遠居民 (沿海
地區）申請補助整修住宅申請表 (下稱申請表) ，被告亦未提及曾在申請表上註記重
複補助情形，迨被告提起第二審上訴後，始具狀提出一紙申請表影本，請求向屏東縣
東港鎮公所函調申請表正本，並辯稱曾在申請表上註記重複補助情事，促使審查委員
特予注意，審查委員係就申請表一一審查，而住宅名冊則是審查通過之後所製作等語
（見原審上訴卷第二四、七五、一三二頁）。原判決以申請表上註記七十六年度已接
受補助及補助項目部分係被告之字跡，審查委員會主席即民政課長洪清風、鎮民代表
方龍輝、紀錄林華俊等人，證稱審查委員會係就申請表逐戶審查，而為有利被告之判
斷，但被告於調查站調查中供稱：「（問：補助案辦理之依據？辦理之過程？有無限
制？）……由承辦人整理造冊，提審查會議審查通過後，由申請者自行施工……」、
「七十七年申請名冊係我造冊，向審查會提出」、「（問：七十七年補助案你在接受
申請時是否即知道有人重複申請？）我不知道」、「我接受申請時，並未想到七十七
年有與七十六年申請者不能重複的限制」（見調查卷第二、三頁) ，於檢察官訊以：
「為何在受理當時沒有在審核欄、備考欄註明他們曾申請？」，答稱：「當時沒有想
到」、「一時疏忽未註明重複申請的事」（見偵查卷第六九、七十頁) ，並於第一審
供稱：「剛開始我不知道他們重複申請，過了一、二天才知道，我造名冊時知道」、
「（住宅名冊）是我按照申請表當日製作」、「（問：為何未於備註欄加註重複申請
，以提醒審核人知道？）當時我才到任不到幾個月，沒經驗，沒有想到在備考欄加註
」等語（見一審卷第十二、十三頁）。倘被告曾在申請表上註記重複補助情形，審查
委員亦復就申請表逐一審查，俟審查通過後才由被告製作住宅名冊，事實極易查明，
何以被告不予以澄清，反為上開供述？而參與審查委員會之人，除前述洪清風、方龍
輝、林華俊外，尚有屏東縣政府社會課林添洪、鎮民代表許金地、東隆里里長許天賜
（已歿）、里幹事黃壬成等人，據證人黃壬成於調查站調查時供稱：「我等審查甲○
○提出的名冊……並未發現有不合規定之處，即決議通過」 (見調查卷第十二頁) ，
與被告所稱：「七十七年申請名冊係我造冊，向審查會提出」等情一致，證人許金地
於原審先稱：「里長一一唸名冊審查」，繼稱：「是（指) 七十六年度的，七十七年
度的事我忘了」（見原審上訴卷第一一七頁），另一證人林添洪對此部分則未加以說
明（見一審卷第一三八、一三九頁），可見被告在召開審查委員會之前，曾否於申請
表上註記重複補助情形，審查會是否果真依被告已註記重複補助之申請表為審查，顯
有疑義。原審未依據卷內資料，調查究明申請表上被告註記部分是否確為七十七年間
所記載，而非事後補行製作，何以直至第二審上訴時始提出該資料﹖亦未傳訊參與審
查會之林添洪查證，並調查許金地是否為七十六年度之審查委員，所稱由里長一一唸
名冊審查係指七十六年度一節，有無隱瞞事實，以釐清案情，自有應調查之證據未予
調查之違法。且被告在偵查及第一審均有選任辯護人，對案情知之甚詳，何以被告不
早提出申請表，以澄清其犯罪嫌疑，反為上開供述？證人黃壬成在調查中與被告所供
相符之證述，何以不足採？原判決均未加以說明，亦屬理由不備。又原判決敘稱：當
時之鎮長吳水津召開一協商會，請被告向屏東縣政府請示是否可重複申請，經縣府同
意等情，業據吳水津及洪清風陳述屬實，如原判決理由二所述云云（見第八頁第十、
十一行）。但依原判決理由二所引吳水津、洪清風之供述，顯不能證明屏東縣政府曾
同意重複申請，此部分究竟有何證據足以證明，原判決未予明白闡述，並說明其所憑
之證據及論斷之理由，併有證據上理由矛盾之可議。以上情形，或為上訴意旨所指摘
，或為本院得依職權調查之事項，應認原判決仍有發回更審之原因。
據上論結，應依刑事訴訟法第三百九十七條、第四百零一條，判決如主文。
中      華      民      國    八十八    年      九      月      二      日
                              最高法院刑事第四庭
                                  審判長法官  黃  劍  青
                                        法官  劉  敬  一
                                        法官  林  增  福
                                        法官  邵  燕  玲
                                        法官  張  清  埤
      右正本證明與原本無異
                                              書  記  官
中      華      民      國    八十八    年      九      月      八      日
